【裁判字號】    92,自更,15
【裁判日期】    950330
【裁判案由】    背信等
【裁判全文】
臺灣板橋地方法院刑事判決              92年度自更字第15號
自  訴  人  甲○○○股份有限公司
代  表  人  丁○○
代  理  人  李樂濟律師
被      告  癸○○
            辛○○
共      同
選任辯護人  謝宜伶律師
上列被告等因背信案件，經自訴人提起自訴，不服本院89年度自
字第267 號裁定，中華民國92年7 月25日第一審裁定，提起抗告
，由臺灣高等法院92年度抗字第537 號裁定（中華民國92年9 月
9日）第一次發回更審，本院判決如下：
    主  文
癸○○、辛○○均無罪。
    理  由
一、自訴意旨略以：被告癸○○自民國（下同）84年迄今均為自
    訴人甲○○○股份有限公司（下稱自訴人公司）總經理孫連
    生（孫連生為被告癸○○之父）之代理人。被告辛○○自81
    年起至87年3 月止，擔任自訴人公司之助理會計（孫連生為
    被告辛○○之父）。自訴人公司與土地所有權人孫連生等人
    因合建房屋事宜，由土地所有權人提供土地與自訴人公司興
    建房屋，推出臺大綠灣集合住宅合建案，自訴人公司並將土
    地所有權人應得之土地價款（下稱土地款），存入卯○○開
    立彰化商業銀行福和分行（自訴人誤載為永和分行）帳號28
    758 號、臺北國際商業銀行永和分行帳號0000000000000 號
    帳戶內。被告癸○○為自訴人公司保管前開卯○○帳戶之存
    摺及印章，竟與被告辛○○共同或獨自一人為下列背信行為
    ：
（一）、被告癸○○、辛○○利用其等任職於自訴人公司之便，
        未得土地款共有人及自訴人公司同意，意圖為第3 人孫
        連生不法之利益，在彰化商業銀行福和分行（自訴意旨
        誤載為永和分行），於86年7 月31日，共同自上開卯○○彰化商業銀行福和分行土地款帳戶中，挪用其中新臺
        幣（下同）1 千萬元供孫連生投資購地，且迄今未全數
        歸還，足以生損害於自訴人公司及土地共有人。而孫連
        生雖依其土地持分比例占可分之15.37%，但因其同時認
        購取得建物10餘間，已將其可分得之土地款轉沖應付購
        屋款，無從認定孫連生尚有5957萬5834元土地款可供分
        配；且當時該帳戶存款總額僅1086萬3572元，被告2 人
        竟將其中百分之92以上之存款提供與孫連生私用。至土
        地共有人丁○○家族（當事人部分書狀記為孫火根家族
        ，以下均稱丁○○家族）土地款繳納土地增值稅，係經
        自訴人公司簽核同意（由被告癸○○執行總經理職務名
        義簽核），丁○○、孫連生2 大家族同時動支同額土地
        款，丁○○家族不足部分，亦是自行墊付；況繳付土地
        增值稅係因合建案建物及土地出售他人時，辦理土地所
        有權移轉衍生之費用，係為全體土地共有人及臺大綠灣
        合建案之利益，與被告癸○○、辛○○2 人圖謀第3 人
        孫連生私利，擅自挪用土地款中1 千萬元，不可同日而
        語。因認被告2 人共同犯有刑法第342 條第1 項之背信
        罪（下稱犯罪事實一）。
（二）、被告辛○○於87年3 月間離職時，將伊負責保管之前揭
        土地款存摺及印章交與被告癸○○。惟癸○○竟意圖為
        孫連生家族不法之利益，違背受託保管卯○○上開臺北
        國際商業銀行永和分行存摺、印章之任務，為供孫連生
        家族支付與勝治建設股份有限公司（下稱勝治公司）合
        建「永和世家」集合住宅之土地增值稅款，未得自訴人
        公司或土地共有人之同意，竟於88年8 月20日及9 月1
        日，至臺北國際商業銀行永和分行，自上開卯○○臺北
        國際商業銀行永和分行0000000000000 號帳戶內依序轉
        帳支出937 萬2996元、1287萬6910元，動支金額約為當
        時存款總額之全部（88年8 月20日存款總額為938 萬19
        5 元，被告癸○○動支937 萬2996元，88年9 月1 日存
        款總額為1290萬5438元，被告癸○○動支1287萬6910元
        ），迄今未全數返還，足以生損害於自訴人公司及土地
        共有人，因認被告癸○○所為，係犯刑法第342 條第1
        項之背信罪（下稱犯罪事實二）。
（三）、被告癸○○於89年5 月12日，意圖為第3 人戊○○不法
        之利益，利用其受託保管前開卯○○開立臺北國際商業
        銀行永和分行帳戶存摺、印章之便，違背自訴人公司委
        任之旨，未經自訴人公司或土地所有權人同意，協助第
        3 人戊○○至臺北國際商業銀行永和分行，自上開帳戶
        內轉帳支出431 萬3968元，足以生損害於自訴人公司及
        土地所有權人，涉犯刑法第342 條第1 項所定之背信罪
        （下稱犯罪事實三）。
（四）、綜上所述，被告癸○○與辛○○共同自卯○○開立彰化
        商業銀行福和分行土地款帳戶中挪用1 千萬元供第3人
        孫連生投資購地，係共犯刑法第342 條第1 項之背信罪
        。被告癸○○先後自卯○○開立臺北國際商業銀行永和
        分行土地款帳戶中，動支937 萬2996元、1287萬6910元
        、及431 萬3968元，係犯刑法第342 條第1 項之背信罪
        。而被告癸○○所為上開4 次背信犯行，犯意各別，應
        分別論罪（詳參本院審卷二第177 頁），被告辛○○與
        被告癸○○共犯犯罪事實（一）之背信犯行，應論共同
        正犯云云。
二、程序部分：
（一）、自訴人公司雖於93年3 月22日具狀認被告癸○○、辛○○所為上開挪用1 千萬元與孫連生犯行，及被告癸○○
        動支土地款帳戶中937 萬2996元、1287萬6910元、431
        萬3968元，均係犯刑法第336 條第2 項業務侵占罪及第
        342 條第1 項之背信罪，所犯上開2 罪，有一行為觸犯
        數罪名之想像競合關係，從一重論以刑法第336 條第2
        項之業務侵占罪（詳參本院審卷一第178 頁至182 頁）
        。惟自訴代理人嗣改認被告2 人所犯僅刑法第342 條第
        1 項之背信罪（詳參本院審卷二第176 頁至第177 頁）
        ，本院認其自訴犯罪事實並無變更，僅更正論罪法條（
        刑法第336 條第2 項之業務侵占罪為同法第342 條第1
        項背信罪之特別規定，二罪之間無從成立想像合競犯，
        應以更正後之論罪，較為允當），故依更正後之論罪，
        認定其自訴之罪數，合先敘明。
（二）、自訴人為直接被害人：卯○○開立於彰化商業銀行福和
        分行、臺北國際商業銀行永和分行帳戶內之土地款，確
        由土地所有權人委由自訴人保管運用，此有被證十自訴
        人公司試算表中，列「銷貨收入─土地」、「銷貨收入
        ─車位」、「銀行存款─卯○○」、「應收帳款─卯○○」、「股東往來─分配土地款」即明。而被告辛○○
        於前審程序中亦供認：上開試算表係渠擔任自訴人公司
        助理會計期間，依自訴人公司副總經理指示製作等語（
        詳參本院前審89年度自字第267 號卷審卷一89年10月6
        日訊問筆錄第126 頁）。倘上開土地款帳戶非供自訴人
        保管運用，何以將土地款帳戶內金額，列入自訴人公司
        試算表？且由非土地所有權人之被告辛○○以自訴人公
        司助理會計身分製作？又證人卯○○證言：因為家族蓋
        臺大綠灣時，決議以伊名義開戶，開戶後伊的存摺都交
        與臺大綠灣使用等語（詳參本院審卷三94年12月27 日
        審判筆錄第7 頁、第8 頁）；證人丙○○證言：丁○○
        與孫連生家族土地各有一半，所以自訴人公司成員也按
        照相同比例各占一半等語（詳參本院審卷三94年12月27
        日審判筆錄第15頁）；證人戊○○復於本院審理時證稱
        ：「甲○○○就是以卯○○為戶頭，卯○○帳戶裡面的
        錢，就是欣洋公司的錢，甲○○○就是家族公司，但是
        只是暫時借用，公司的錢出入都是用這個戶頭」，「．
        ．．錢是家族共有的」（詳參本院審卷三95年1 月25日
        審判筆錄第11頁、第13頁）；證人壬○○證述：因家族
        裡的土地要開發所以成立自訴人公司等語（詳參本院審
        卷三95年2 月22日審判筆錄第4 頁）。因此，衡諸上開
        證人所述，孫連生、丁○○家族共同設立自訴人公司之
        目的，在開發土地興建臺大綠灣集合住宅，由兩大家族
        成員共享分配土地開發後之利益，故興建房屋過程中，
        為達順利興建出售目的，由自訴人公司保管運用土地款
        ，勢所難免。否則放任房屋因資金不足無法完成，更非
        孫連生、丁○○兩大家族成員之願。況因孫連生、丁○○兩大家族成員設立自訴人公司興建臺大綠灣集合住宅
        時，僅與建築經理公司、代書、會計師估算出總戶數，
        意在興建房屋出售分配利潤，有證人丙○○證述明確（
        詳參本院審卷三94年12月27日審判筆錄第15頁），難期
        兩大家族成員具高度法律專業，區別出自訴人公司與土
        地所有權人在法律上分屬不同人格，此觀諸上開證人均
        指自訴人公司為家族公司即明。因此，被告二人及辯護
        人以證人庚○○（被證三）、吳嘉勳（被證二）於前審
        訊問時證言，認前揭土地款未委託自訴人公司保管運用
        ，亦未同意由自訴人保管運用一情，應非可採。而臺大
        綠灣集合住宅建地土地為臺北縣永和市○○段459 號、
        460 號土地，其中460 號土地屬林姓地主所有，而自訴
        人公司係孫姓兩大家族成立自地自建，林姓地主與孫姓
        家族是合建分屋或合建分售，房屋交屋後就不理林姓地
        主部分，林姓地主亦不會過問孫姓家族的事等語，業據
        證人丙○○於本院審理時證述明確（詳參本院審卷三94
        年12月27日審判筆錄第20頁）；且證人壬○○亦證稱：
        出售土地的款項若屬孫連生、丁○○家族，則可以抵充
        購屋款，若是460 號土地林姓地主就不能抵充，因為要
        作外帳等語（詳參本院審卷三95年2 月22日審判筆錄第
        11頁）。因此，足見前開卯○○土地款帳戶，係為孫姓
        兩大家族土地款使用，與林姓地主無涉。被告二人及辯
        護人以自訴人公司股東成員與459 地號、460 地號土地
        地主不盡相同，遽論卯○○開立土地款帳戶內存款，非
        屬自訴人公司保管運用云云，應非可採。又縱使臺大綠
        灣集合住宅出售土地款項存入卯○○上開帳戶內，房屋
        款存入自訴人公司帳戶，猶可分離所有權及保管運用權
        限，由孫姓兩大家族土地所有權人將前開卯○○帳戶內
        土地款交與「家族公司」即自訴人公司保管運用，未可
        僅執土地銷售價金存入卯○○上開土地款帳戶，即認自
        訴人無權保管運用。再土地所有權人會議雖於90年1 月
        20日決議由孫姓兩大家族分別推派證人丙○○、孫勇吉
        保管前開卯○○土地款帳戶之存摺、印章，然此係於自
        訴人公司指訴被告二人背信犯行之後召開會議決議，不
        得以此反論自訴人公司不得保管運用土地款，合先敘明
        。
（三）、自訴人追加自訴部分：
    １、追加被告癸○○背信犯行部分：
    （１）、按自訴程序，除有特別規定外，準用刑事訴訟法第
            第2 篇第1 章第2 節、第3 節關於公訴之規定；而
            第1 審辯論終結前，得就與本案相牽連之犯罪或本
            罪之誣告罪，追加起訴；所謂相牽連案件，包括一
            人犯數罪之情形，刑事訴訟法第343 條、第265 條
            第1 項、第7 條第1 款定有明文。因此，於自訴程
            序中，若有一人犯數罪之相牽連案件，亦得追加自
            訴。
    （２）、經查，自訴人於本院89年度自字第267 號前審自訴
            程序中，自訴上開犯罪事實（三）被告癸○○意圖
            為第3 人不法所有，業務侵占土地款中431 萬3968
            元之犯行（詳參本院89年度自字第267 號卷審卷三
            第10頁92年2 月24日訊問筆錄），經本院於92年7
            月25日以89年度自字第267 號裁定駁回。惟據自訴
            人抗告後，臺灣高等法院以被告癸○○業務侵占土
            地款431 萬3968元部分雖不能證明有何不法所有意
            圖，然就被告癸○○是否有違背任務之行為尚屬不
            明，於92年9 月9 日以92年度抗字第537 號裁定撤
            銷發回，此有上開案卷及裁定在卷即明。
    （３）、自訴人於上開案件發回本院繫屬後，於本院行準備
            程序中，就被告癸○○涉犯本件犯罪事實（一）、
            （二）之背信犯行，認與前揭經臺灣高等法院撤銷
            發回部分，有一人犯數罪之相牽連案件關係，追加
            提起自訴（詳參本院審卷一第57頁，審卷二第176
            頁、第177 頁）。本院認追加自訴於並無不合，應
            予淮許。
    ２、追加被告辛○○背信部分：
    （１）、按自訴程序，除有特別規定外，準用刑事訴訟法第
            第2 篇第1 章第2 節、第3 節關於公訴之規定；而
            第1 審辯論終結前，得就與本案相牽連之犯罪或本
            罪之誣告罪，追加起訴；所謂相牽連案件，包括數
            人共犯一罪或數罪之情形，刑事訴訟法第343 條、
            第265 條第1 項、第7 條第2 款定有明文。因此，
            於自訴程序中，若數人共犯一罪之相牽連案件，亦
            得追加自訴。
    （２）、被告辛○○及辯護人以：駁回自訴之裁定已確定者
            ，非有刑事訴訟法第260 條各款情形之一，不得對
            於同一案件再行自訴，刑事訴訟法第326 條第4 項
            定有明文。惟自訴人於本案發回前之89年度自267
            號背信等案件自訴被告辛○○背信行為，該案於92
            年7 月25日經臺灣高等法院於92年9 月9 日以92年
            度抗字第537 號，就被告辛○○部分駁回自訴人抗
            告而確定。而自訴人於本件自訴案件，就同一案件
            未提出有刑事訴訟法第260 條所列情形，復援用前
            經裁定駁回確定之自訴案件中相同事證，追加被告
            辛○○為本件自訴被告，於法尚有未合，請諭知不
            受理判決云云。
    （３）、惟查，本院89年度自字第267 號背信等案件，自訴
            人以被告辛○○自81年間起87年3 月止，擔任自訴
            人公司之助理會計，保管自訴人公司執照、大章、
            銀行存摺、財務帳冊、土地款，經自訴人公司決議
            要求被告辛○○交還上開物品，辦理移交，然被告
            辛○○竟未交出，因認被告辛○○涉犯業務侵占及
            背信罪嫌云云。惟上開案件，經本院92年7 月25日
            以89年度自字第267 號裁定駁回自訴，復經臺灣高
            等法院92年9 月9 日以92年度抗字第537 號裁定駁
            回抗告確定，此有上開案卷及裁定書在卷可稽。而
            本件自訴人係以被告辛○○與被告癸○○共同意圖
            為第3 人孫連生不法之利益，違背其保管土地款存
            摺、印章之任務，於86年7 月31日將土地款中1000
            萬元提交其父孫連生個人投資購地使用之背信犯行
            ，當與上開經裁定確定被告辛○○未交還公司執照
            等物之背信之犯罪事實不同。被告辛○○及辯護人
            認屬同一案件云云，顯非可採。
    （４）、再臺灣高等法院雖僅就被告癸○○所為本件自訴事
            實（三）部分撤銷發回本院更審，惟據自訴人於本
            院行準備程序時追加被告癸○○事實（一）、（二
            ）部分，已如前述（詳參理由欄二（三）１）。因
            此，犯罪事實（一）部分，自訴人既認被告辛○○
            與被告癸○○共同犯之，合於數人共犯一罪之相牽
            連案件之規定，故自訴人就被告辛○○所為犯罪事
            實（一）之背信犯行，當可追加自訴。
（四）、證據能力部分：
    １、自訴人出證部分：
    （１）、被告及辯護人不爭執證據能力部分：
      Ａ、就自訴人提出自更證二所列卯○○證言（辯護人於答
          辯書狀誤載證人卯○○證言未經具結，經本院於95年
          2 月22日審理程序確認卯○○上開證言，業經供前具
          結而不爭執卯○○證言之證據能力，詳參本院上開審
          理筆錄）、自更證三至九、十八部分（自更證三為被
          告辛○○出具之存證信函、自更證四為被告職務上製
          作之「土地款投資短期票券獲利說明表」、自更證五
          為被告二人委請辯護人出具之答辯狀、自更證六、七
          為被告辛○○於本院89年度自字第267 號案件供述、
          自更證八、九、十為卯○○開立於臺北國際商業銀行
          永和分行帳號0000000000000 之存摺影本、自更證十
          八為連榮開立彰化商業銀行福和分行00000000000000
          帳號存摺影本），被告癸○○、辛○○及其辯護人於
          本院言詞辯論終結前，未爭執其證據能力。
      Ｂ、按被告以外之人於審判外向法官所為之陳述，得為證
          據，刑事訴訟法第159 條之1 第1 項明揭此旨。經查
          ，自更證二所列證人卯○○於本院89年度自字第267
          號案件中，由法官於89年9 月15日訊問時，經具結後
          所為之證言（詳參本院89年度自字第267 號卷審卷一
          第108 頁），合於前開傳聞法則例外之規定，依法有
          證據能力。
      Ｃ、自更證三、五、六、七之證據，均屬被告辛○○之供
          述；
      （Ａ）、就被告癸○○部分：自更證三、五屬共同被告孫
              金玫於審判外之陳述，惟被告癸○○及其辯護人
              於本件言詞辯論終結前，知有上開傳聞證據之情
              形，而未聲明異議，本院審認上開證據作成時，
              係被告辛○○自由意志所為，且為證明本件犯罪
              事實所必需，依刑事訴訟法第159 條之5 第2 項
              之規定，視為同意有證據能力。而自更證六、七
              之證據，係被告辛○○於本院89年度自字第267
              號案件，由法官訊問時所為之陳述，依同法第15
              9 條之1 第1 項之規定，有證據能力。
      （Ｂ）、就被告辛○○部分：自更證三、五、六、七之證
              據，性質上屬被告辛○○之自白。惟無出於強暴
              、脅迫、利誘、詐欺、疲勞訊問、違法羈押或不
              正之方法之情形，且與事實相符，依刑事訴訟法
              第156條第1 項之規定，依法有證據能力。
      Ｄ、自更證四部分：
      （Ａ）、就被告癸○○部分：按被告以外人，除顯有不可
              信之情況外，從事業務之人於業務上或通常業務
              過程所須製作之紀錄文書、證明文書，依法有證
              據能有，刑事訴訟法第159 條之4 第2 款明揭此
              旨。因此，被告辛○○於擔任自訴人公司助理會
              計期間，通常業務上製作之「土地款投資短期票
              券獲利說明表」，屬於業務上製作之紀錄文書，
              復無顯不可信之情況，合於上開規定，依法有證
              據能力。
      （Ｂ）、就被告辛○○部分：自更證四為被告辛○○業務
              上製作之文書，非屬傳聞證據；復為證明犯罪事
              實（一）所指之背信犯行，具有關連性，自有證
              據能力。
      Ｅ、自更證八、九、十、十八部分；分屬卯○○開立於臺
          北國際商業銀行永和分行、彰化商業銀行福和分行之
          帳戶存摺，屬從事銀行業務之人，利用電子設備，大
          量規律記錄帳戶存支往來情形，其虛偽造假之可能性
          較低，無顯不可信之情形，依刑事訴訟法第159 條之
          4 第2款之規定，有證據能力。
    （２）、被告及辯護人爭執證據能力部分：
      Ａ、被告及辯護人以：自更證二所列證人庚○○、孫勇吉
          於本院89年度自字第267 號案件所為證言，未經依法
          具結，無證據能力；自更證一、十、十一、十二、十
          三、十四、十五、十六、十七、十九與待證事實無關
          連性，不具證據能力云云（詳參本院審卷一第264 頁
          起至第266 頁、審卷三95年2 月22日審判筆錄第3 頁
          、同日辯護人庭呈之證據意見表）。
      Ｂ、惟查，自更證一所列被告癸○○及辛○○於本院89年
          度自用第267 號背信等案件，由法官訊問時所為之自
          白，依序供明「公司土地款」、「依公司總經理職務
          代理人癸○○指示」，是自訴人用以證明土地款是由
          自訴人公司保管運用；自更證十「土地共有人及自訴
          人公司蕫監事及股東關係表」、自更證十一「自訴人
          公司股東名簿」影本，自訴人用以證明自訴人公司成
          立時，係依孫連生、孫火根家族土地持分比例分別指
          定親屬成員擔任自訴人公司股東；自更證十二「自訴
          人公司簽呈」、自更證十三「申請書」、自更證十四
          「板橋信用合作社簽呈」，用以證明地主同意將土地
          款收入委由自訴人公司保管、運用，並為自訴人公司
          提供土地予板橋信用合作社設定抵押權借款，以支付
          臺大綠灣集合住宅所需之工程款；自更證十五「二大
          房建物分配確認表B 」用以證明孫連生家族認購臺大
          綠灣十餘間建物，應分得之土地款已轉沖應支付與自
          訴人公司之購屋款，已無5957萬5834元可得分配；自
          更證十六「自訴人公司簽呈」用以證明土地共有人孫
          火根預領土地款繳納土地增值稅，係經自訴人公司簽
          核同意，非擅自動用；自更證十九「彰化商業銀行86
          年7 月31日支出傳票1 紙」，證明被告二人於86年7
          月31日利用受自訴人公司委託保管卯○○之彰化商業
          銀行福和分行存摺及印章之便，領用1000萬元供孫連
          生使用；自更證十九「87年12月22日試算表共12紙」
          ，用以證明依試算結果，被告癸○○知悉戊○○繳納
          土地增值稅，非為全體利益。惟本院認上開證據，均
          與自訴人公司所指之待證事項具有關連性，縱被告等
          爭執證明力，亦與證據能力無涉。
      Ｃ、又自更證二所列證人庚○○、孫勇吉於本89年度自字
          第267 號案件法官訊問時所為之證言部分：
      （Ａ）、按刑事訴訟法施行法第7 條之3 規定：「中華民
              國92年1 月14日修正通過之刑事訴訟法施行前，
              已繫屬於各級法院之案件，其以後之訴訟程序，
              應依修正刑事訴訟法終結之；但修正刑事訴訟法
              施行前依法定程序進行之訴訟程序，其效力不受
              影響」；係以刑事訴訟程序，基於合目的性之考
              量，以從新為原則，然若程序一律從新，而導致
              程序無法達成目的，反而喪失其適用之正當性，
              同樣基於合目的性之原則，將法安定性、訴訟經
              濟、被告訴訟權之保障等因素，納入而為整體之
              考量，因而有該但書過渡條款之規定，以調和新
              舊法之衝擊。至於刑事訴訟程序規定與刑事實體
              規定之區分，應依各該事項之本質而為判斷，若
              事項直接涉及國家刑罰權，具有實體之法律關係
              者，屬刑事實體規定之事項，若與國家刑罰權無
              直接關連，僅涉及國家刑罰權之行使者，則應屬
              刑事程序規定之事項。又上開但書所謂：「效力
              不受影響」，係指依舊法所行之程序，若不牴觸
              新法，應認其合法有效，法院及當事人不得基於
              新法而否定舊法程序之合法性。最高法院94 年
              度臺非字第285 號判決明揭此旨。而刑事訴訟法
              固於92年1 月14日修正，同年2 月6 日公布施行
              ，就證人得拒絕證言之規定，修正前刑事訴訟法
              第180 條第1 項第1 款規定：「現為或曾為被告
              或自訴人之配偶、五親等內之血親、三親等內之
              姻親或家長、家屬者」；修正後改為：「現為或
              曾為被告或自訴人之配偶、直系血親、三親等內
              之旁系血親、二親等內之姻親或家長、家屬」。
              而就證人不得令具結之規定，修正前刑事訴訟法
              第186 條第4 款規定，包含同法第180 條第1項
              或第181 條情形而不拒絕證言者；惟修正後同法
              第180 條第1 項則刪除上開規定。
      （Ｂ）、經查，自訴人所引自更證二證人庚○○、孫勇吉
              之證言，其二人作證時間為89年12月4 日，此有
              上開筆錄在卷可佐。而證人庚○○與被告癸○○
              、辛○○分別為堂兄妹關係，依法為直系血親四
              親等關係；證人孫勇吉為被告癸○○、辛○○之
              堂叔，依法為直系血親五親等堂叔父關係，依修
              正前刑事訴訟法第180 條第1 項第1 款及第186
              條第4 款之規定，依法不得具結。因此，前開證
              人於刑事訴訟法修正施行前到庭作證，原審法院
              未令其具結，於法尚無不合。被告及辯護人徒以
              修正後刑事訴訟法證人具結規定，遽認前開證人
              庚○○、孫勇吉之證言未經具結，不合修正後刑
              事訴訟法第158 條之3 及第186 條之規定，而無
              證據能力云云，核與上開刑事訴訟施行法第7條
              之3 規定有悖，應無理由。
      （Ｃ）、再按證人庚○○、孫勇吉於更審前在法官面前所
              為之陳述，非屬傳聞證據，依法有證據能力。
      Ｄ、末按除顯有不可信之情況外，從事業務之人於業務上
          或通常業務過程所須製作之紀錄文書、證明文書者，
          依刑事訴訟法第159 條之4 第2款 規定，屬為傳聞證
          據，仍具有證據能力。因此，自訴人提出自更證17彰
          化商業銀行86年7 月31 日 之支出傳票（證明被告孫
          清吉、辛○○2 人，意圖為第三人孫連生不所之利益
          ，未經土地款共有人與自訴人公司同意前，擅自挪用
          土地款中之1000萬元），應屬銀行從業人員通常業務
          過程中所須製作之紀錄文書，依法有證據能力。
    ２、被告及辯護人出證部分：
    （１）、被告癸○○、辛○○及辯護人提出被證一土地登記
            謄本、被證二自訴人公司登記資料及章程尾頁、被
            證三證人吳嘉勳會計師於本院89年12月4 日訊問筆
            錄、被證四證人庚○○於本院89年12月4 日筆錄、
            被證五459 地號土地所有權人第三次會議紀錄、被
            證六90年1 月20日開會會議記錄、被證七證人孫木
            山92年6 月23日更正狀、被證八壬○○等與合建基
            地之460 地號土地所有權人簽認文件、被證九律師
            函、被證十86年試算表、被證十一取款憑條1 張及
            匯款申請書代收入傳票2 張、被證十二證人戊○○
            於92年5 月29日作證之訊問筆錄、被證十三勝治公
            司基本資料查詢、被證十四臺北市立聯合醫院松德
            院區診斷證明書、被證十五孫連生家族結算表各1
            件為證。
    （２）、被證十二證人戊○○於92年5 月29日訊問筆錄之證
            言：
      Ａ、按證人依法應具結而未具結者，其證言不得作為證據
          ，刑事訴訟法第158 條之3 規定明確。惟刑事訴訟法
          雖於92年1 月14日修正，但同法第180 條、第186 條
          修正部分，應自同年9 月1 日起施行。以證人戊○○
          與被告二人具有直系血親四親等關係，依修正前刑事
          訴訟法第180 條第1 項第1 款、第186 條第4 款規定
          ，不得令具結。原審法院於92年5 月29日訊問證人孫
          正男時，未令其具結，於法尚無不合。
      Ｂ、證人戊○○92年5 月29日受訊時，係由法官訊問之，
          依法非屬傳聞證據，故其所為之證言，有證據能力。
    （３）、被證一土地登記謄本、被證二自訴人公司登記資料
            及章程尾頁、被證十三勝治公司基本資料查詢：除
            顯有不可信之情形外，公務員職務上製作之紀錄文
            書、證明文書，有證據能力，刑事訴訟法第159 條
            之4 第1 款定有明文。因此，上開被證一屬公務員
            職務上製作之證明文書；被證二公司登記資料、章
            程尾頁被證十三勝治公司基本資料查詢，屬公務員
            職務上製作之紀錄文書，參諸上開說明，依法均有
            證據能力。
    （４）、被證四證人庚○○、被證三吳嘉勳作證筆錄：
      Ａ、證人庚○○、吳嘉勳於原審調查時，到庭作證接受法
          官訊問之證言，非傳聞證據，依法有證據能力。
      Ｂ、證人庚○○於作證前後未具結，於法尚無違誤，理由
          詳參理由欄二（四）１（２）Ｃ說明。
    （５）、按傳聞證據，經當事人於審判程序同意作為證據，
            法院審酌該言詞陳述或書面陳述作成之情況，認為
            適當者，亦得為證據，刑事訴訟法第159 條之5 第
            1 項定有明文。上開被證五、六、七、八、九、十
            、十一、十四、十五，經自訴代理人於本院95年2
            月22日審理程序進行時，當庭表示同意有證據能力
            （詳參本院審卷三95年2 月22日審判筆錄第3 頁、
            第15頁），復無不適為證據之情形，揆諸前開說明
            ，依法有證據能力。
三、實體部分：
（一）、犯罪事實（一）部分：
  １、被告癸○○固坦承擔任自訴人公司總經理孫連生之職務代
      理人，且於86年7 月31日指示自訴人公司助理會計即被告
      辛○○將存於彰化商業銀行福和分行卯○○帳戶之土地款
      中1 千萬元，匯入孫連生帳戶內，供孫連生投資購地使用
      ；而被告辛○○則坦承：伊自81年起至87年3 月間，在自
      訴人公司擔任助理會計之一職，並於86年7 月31日依總經
      理職務代理人癸○○之指示，將卯○○彰化商業銀行福和
      分行土地款帳戶中1 千萬元轉匯入孫連生帳戶內，供孫連
      生投資購地使用等語。並有彰化商業銀行福和分行支出傳
      票（即自更證十七）、土地款投資短期票券獲利說明表（
      即自更證四）影本各1 件及彰化商業銀行福和分行94年5
      月19日彰福和字第1006號函1 件（詳參本院審卷二第262
      頁）在卷可稽。足見被告二人確於86年7 月31日自彰化商
      業銀行福和分行卯○○土地款帳戶內提領1 千萬元供第三
      人孫連生投資購地使用。惟被告癸○○堅詞否認有何背信
      犯行，辯稱：因臺大綠灣集合住宅合建案，已完工交屋多
      年，卻未完成結算，致使土地所有權人孫連生無法分得款
      項，渠是在孫連生得受分配之5957萬5834元金額內，自土
      地款中提領1 千萬元暫時運用，事後孫連生亦陸續還款達
      914 萬元，因此，渠並無為孫連生不法之利益，或損害土
      地所有權人、自訴人公司利益之意圖等語。而被告辛○○
      亦堅決否認有何背信之犯行，辯稱：渠當時擔任自訴人公
      司助理會計，依自訴人公司總經理職務代理人即被告癸○○指示而自土地款中撥1 千萬元交孫連生，渠不知撥款目
      的為何，只是單純依指示而為等語。
  ２、經查，自訴人公司與土地所有權人合建臺大綠灣集合住宅
      完工後，自約85年9 月28日開始交屋，大約至86年間全部
      交屋，此合建案土地款迄今尚未結清一情，業據證人卯○○、丙○○於本院審理時證述明確（詳參本院審卷三94年
      12 月27 日審判筆錄第9 頁、第16頁）。而自訴人公司於
      86年11月17日結算自86年1 月1 日起至11月15日止金額，
      就銷貨收入─土地部分，達3 億8761萬1153元，有自訴人
      公司86年度試算表1 件（即被證十）在卷可佐。以孫連生
      土地持分為六分之一（此有土地謄本影本1 份在卷可稽，
      即被證一）計算，約可分得6460萬1858元（或以被告癸○○所辯，孫連生土地持分為15.37 ％，亦可分得5957萬58
      43元），遠逾孫連生暫借之1 千萬元。而孫連生事後已還
      款914 萬元，此為自訴人肯認（詳參本院審卷二94年3 月
      16日準備程序筆錄）。倘孫連生以暫借款為名，行奪取不
      當利益之實，而被告二人確有為第三人孫連生不法利益或
      損害土地所有權人、自訴人公司利益之意圖，孫連生豈會
      還款近債務全額？綜合以觀，自難認被告二人有何背信之
      不法意圖。
  ３、雖自訴人以孫連生應分得土地款抵銷購屋後，已無5957萬
      5843元可分配予孫連生，且提領1 千萬時，該彰化商業銀
      行福和分行卯○○土地款帳戶中，僅餘1086萬3572元，被
      告二人為孫連生自上開土地款帳戶中匯出存款總額92％以
      上供孫連生私用，並有自更證十五、十七、十八在卷可參
      ，應有背信行為云云。惟查，土地所有權人使用之帳戶，
      非僅卯○○彰化商業銀行福和分行帳戶，尚有板信商業銀
      行永和分行、臺北國際商業銀行永和分行帳戶，此為被告
      二人及自訴人不爭執（詳參本院審卷二94年3 月16日準備
      程序筆錄第150 頁），因此，自訴人僅執彰化商業銀行福
      和分行土地款帳戶餘額，遽論被告二人背信，尚嫌速斷。
      又查，孫連生與丁○○家族，曾於65年間合建集合住宅龍
      鳳大樓，丁○○家族曾未經孫連生家族同意動用銷售房屋
      款等情，有證人丙○○、戊○○、庚○○證述明確（詳參
      本院審卷三94年12月27日審判筆錄第17頁、95年1 月25日
      審判筆錄第14頁、95年2 月22日審判筆錄第19頁），且自
      訴人公司亦未否認此事，足見證人丙○○、戊○○、庚○○所言屬實。因此，被告二人動支土地款中1 千萬元與孫
      連生運用，主觀上認土地款未結算完畢，依循既往前例，
      未事先徵得其他地主同意，在地主孫連生應分得金額內動
      支，尚難認其二人主觀上有何為孫連生不法利益或損害土
      地所有權人、自訴人公司利益之背信犯行。
  ４、被告辛○○雖辯稱：依照總經理職務代理人即被告癸○○
      指示辦理，不知撥款目的為何云云。然查，被告辛○○擔
      任自訴人公司助理會計期間製作之土地款投資短期票券獲
      利說明表（即自更證四）中載明：「因7 月份孫連生需1
      千萬資金投資購地．．．」，顯見被告辛○○知悉自卯○○彰化商業銀行福和分行帳戶轉出1 千萬元目的，非為土
      地所有權人利益。是被告辛○○所辯上情，應非可採。惟
      因被告辛○○辦理轉出款項時，主觀上無為孫連生不法利
      益或損害土地所有權人、自訴人公司利益之意圖，已如前
      述，是被告辛○○所為，尚與背信之犯罪構成要件有間。
  ５、綜上所述，被告癸○○、辛○○雖自土地款中轉出1 千萬
      元供孫連生個人運用，惟不具不法利益或損害土地所有權
      人、自訴人公司利益之意圖，自訴人認被告二人所為，係
      犯背信罪嫌云云，尚有未合，依法諭知被告二人無罪。
（二）、犯罪事實（二）部分：
  １、被告癸○○固曾於本院行準備程序時供認：孫連生家族與
      勝治公司合建「永和世家」集合住宅，渠有請人於88年8
      月20日與9 月1 日依序轉帳937 萬2996元、1287萬6910元
      ，供孫連生家族處理永和世家合建案之土地增值稅等語（
      詳參本院93年12月28日準備程序筆錄第66頁）。惟被告癸○○堅決否認有何背信犯行，辯稱：孫連生於87年間腦部
      動手術，手術後將卯○○土地款存摺、印章帶走，搬去與
      兄長己○○同住；而渠於87年間因病住院，故87年、88年
      間卯○○土地款帳戶之存摺、印章，都是在孫連生那裡；
      臺大綠灣集合住宅已完工多年，卻遲未結算完畢，導致土
      地所有權人無法運用土地款，於是由卯○○土地款帳戶暫
      借運用，並已儘速清償完畢，因此，渠不具為第三人不法
      利益或損害土地所有權人、自訴人公司之利益，無背信犯
      行等語。
  ２、經查，卯○○臺北國際商業銀行永和分行土地款帳戶中，
      於88年8 月20日轉帳937 萬2996元，88年9 月1 日轉帳1
      千287 萬6910元，此有卯○○臺北國際商業銀行永和分行
      存摺影本1 件在卷可稽（詳參本院審卷三94年12月27日審
      判筆錄後所附之存摺影本）。參照證人丙○○、庚○○所
      證：約自88年8 月27日起至89年4 月25日止，陸續還款一
      情（詳參本院審卷三94年12月27日審判筆錄第16頁，95年
      2 月22日審判筆錄第20頁），再核對上開存摺影本所示，
      88年8 月27日存入支票400 萬元、8 月30日轉帳841 萬82
      39元、9 月1 日存入現金48萬、10月25日存入114 萬、16
      萬、20萬、10月26日孫連生匯款150 萬、寅○○匯款100
      萬、存入現金50萬、89年1 月18日存入872 萬6552元、89
      年4 月19日乙○○匯款87萬6272元、4 月24日子○○匯款
      69萬3590元、辰○○匯款69萬3590元、戊○○匯款69萬35
      90元、孫連生匯款111 萬1216元、4 月25日丑○○匯款69
      萬3590元，此觀諸上揭存摺影本記載即明，因此，自88年
      8 月27日起至89年4 月25日存入金額，合計已達3 千88萬
      6639元，遠逾孫連生家族動支之2 千224 萬9906元。是自
      訴人及證人壬○○認孫連生家族尚餘11萬餘元未償還云云
      ，並無證據可佐，應非可採。
  ３、而孫連生家族與勝治公司合建永和世家集合住宅合建案，
      約在86年、87年間談，88年底、89年間交屋時，須繳2 千
      224 萬元9906元土地增值稅，因臺大綠灣合建案土地款尚
      未結清分配，預估繳納土地增值稅後至勝治建設撥款給孫
      連生家族，約需1 個月期間，於是由被告癸○○、證人丙○○、庚○○代表孫連生家族商議後決定，先暫借卯○○
      土地款帳戶繳納永和世家土地增值稅，而孫連生家族亦自
      88年8 月27日至89年4 月25日陸續還清款項等情，業據證
      人丙○○、庚○○於本院審理時證述明確（詳參本院審卷
      三94年12月27日審判筆錄第15頁、第16頁，95年2 月22日
      審判筆錄第18頁、第19頁）。而自訴人公司建築臺大綠灣
      集合住宅一事，在孫連生、丁○○兩大家族之間，迄今尚
      未辦理結算完畢，業據證人卯○○、丙○○於本院審理時
      證述綦詳（詳參本院審卷三94年12月27日第9 頁、第19頁
      ）。倘被告癸○○有為孫連生家族之不法利益，或損害土
      地所有權人、自訴人公司之利益之意圖，何須全數清償預
      借款項？又孫連生家族於88年8 月20日動支937 萬195 元
      後，隨即於88年8 月27日存入勝治公司面額400 萬元票據
      、8 月30日轉入841 萬8239元？甚至於同年9 月1 日自卯
      ○○臺北國際商業銀行土款地帳戶中轉出1287萬6910元前
      ，猶轉入48萬元？顯見證人丙○○、庚○○所證：只是暫
      借周轉運用，無不法利益之意圖等語，堪可採信。
  ４、雖證人戊○○、庚○○於本院審理時證言：用卯○○土地
      款帳戶內之錢去繳納勝治公司合建案之土地增值稅，沒有
      經過欣洋公司或丁○○家族同意等語（詳參本院審卷三95
      年1 月25日審判筆錄第11頁、第14頁、95年2 月22日審判
      筆錄第18頁）。然孫連生與丁○○家族，曾於65年間合建
      集合住宅龍鳳大樓，丁○○家族曾未經孫連生家族同意動
      用銷售房屋款等情，有證人丙○○、戊○○、庚○○證述
      明確（詳參本院審卷三94年12月27日審判筆錄第17頁、95
      年1 月25日審判筆錄第14頁、95年2 月22日審判筆錄第19
      頁），且自訴人公司亦未否認此事，足見證人丙○○、戊○○、庚○○所言屬實。因此，被告癸○○與證人丙○○
      、庚○○共同決議動支卯○○臺北國際商業銀行永和分行
      帳戶土地款，供孫連生家族暫借使用，事後儘速還清借款
      ，益見被告癸○○並無為孫連生家族不法利益或損害土地
      所有權人、自訴人公司利益之意圖。
  ５、又被告癸○○雖矢口否認有何於87年以後保管卯○○土地
      款帳戶存摺、印章之行為，而證人丙○○於本院審理時未
      能指明係何人於90年1 月20日會議時交出存摺、印章（詳
      參本院審卷三94年12月27日審判筆錄第18頁、第19頁）。
      惟證人戊○○於前審到庭證言：90年以後由伊保管卯○○
      的印章，是被告癸○○在開會之後交給伊的，存摺由丙○○保管等語；證人丙○○亦於前審到庭證稱：90年1 月20
      日之後，由伊保管存摺，是被告癸○○交與伊保管的等語
      （詳參前審卷三92年5 月29日訊問筆錄第44頁）。而被告
      癸○○亦於前審訊問時供認：存摺是由父親孫連生保管，
      因父親孫連生身體不適，自84年起就由渠代理總經理，同
      時代理保管存摺等語（詳參前審卷三第47頁92年5 月29
      日訊問筆錄）。因此，被告癸○○於本院行準備程序及審
      理時否認保管存摺、印章云云，顯非可採。
  ６、綜上所述，被告癸○○縱以其保管之卯○○土地款帳戶存
      摺、印章，自帳戶中提領金錢供孫連生家族繳納勝治公司
      合建案之土地增值，而未事前得丁○○家族同意。惟此經
      孫連生家族共占460 地號土地持分二分之一地主決議辦理
      ；而自訴人公司內部多由孫連生、丁○○兩大家族推派代
      表擔任股東及重要幹部，家族公司色彩濃厚，此觀諸被證
      二自訴人公司登記資料及章程尾頁即明。因此，被告癸○○在土地款遲未分配完結情形下，依循丁○○家族曾未先
      行告知即動支土地款之前例，將土地款暫借孫連生家族運
      用，且於借款時即預計短期內返還借款，縱使未事前知會
      丁○○家族，而有程序不當之情形，尚難認有何為孫連生
      家族不法利益或損害土地所有權人、自訴人公司利益之意
      圖，當與背信罪之構成要件有間。此外，自訴人復未能提
      出其他積極證據足認被告癸○○有何背信犯行，既不能證
      明被告癸○○犯罪，自應為其無罪之諭知。
（三）、犯罪事實（三）部分：
  １、被告癸○○固坦承：戊○○持卯○○臺北國際商業銀行永
      和分土地款帳戶之存摺、印章，自帳戶內支出431 萬3968
      元等語（詳參本院審卷二94年3 月16日準備程序筆錄第15
      0 頁）。然被告癸○○堅詞否認有何背信犯行，辯稱：渠
      未保管卯○○帳戶存摺、印章，而是由孫連生、庚○○、
      戊○○等人保管，渠沒有參與此次轉帳，且轉出額度亦在
      孫連生家族應受分配土地款之額度內，自難認被告癸○○
      有為第三人不法利益或損害土地所有權人、自訴人公司利
      益之意圖或背信之行為等語（詳參本院審卷二93年12月28
      日準備程序筆錄第66頁、94年3 月16日準備程序筆錄第15
      0 頁）。
  ２、戊○○於89年5 月12日，未經丁○○家族同意，自卯○○
      臺北國際商業銀行永和分行土地款帳戶提領431 萬3968元
      ，並將其中214 萬7530元轉匯予乙○○，此係戊○○依據
      庚○○、戊○○、子○○、卯○○、乙○○、丙○○、寅
      ○○之決議所為，此據證人戊○○、乙○○於本院審理時
      供認不諱（詳參本院審卷三95年1 月25日審判筆錄第8 頁
      、95年2 月22日審判筆錄第16頁），並有乙○○於89年5
      月12日製作孫連生家族結算表（被證十五）1 件在卷可稽
      。而依上開結算表，孫連生家族中，孫連生應給付庚○○
      家族（即庚○○、戊○○、卯○○）300 萬6438元、孫雲
      祥家族（即乙○○、丙○○、寅○○）286 萬4034元；而
      其中由卯○○臺北國際商業銀行永和分行土地款帳戶提撥
      216 萬6348元與庚○○家族、214 萬7530元與孫雲祥家族
      ，因此，戊○○依上開決議，於89年5 月12日自卯○○土
      地款帳戶提領共431 萬3968元，並將其中214 萬7530 元
      轉匯入乙○○帳戶，此據證人戊○○、乙○○於本院審理
      時證述綦詳（詳參本院審卷三95年1 月25日審判筆錄第14
      頁至第17頁，95年2 月22日審判筆錄第15頁、第16頁）。
      因此，證人戊○○依上開決議提領431 萬3968元，係孫連
      生家族內部中，孫連生應補給庚○○、孫雲祥家族之款項
      ，應可認定。
  ３、然查，自訴人公司興建臺大綠灣集合住宅，已完工交屋多
      年，迄今猶未結算完畢，此觀諸前開理由欄三（一）２所
      述。而孫連生家族所有土地持分可受分配土地款金額，亦
      遠逾戊○○提領431 萬3968元，上開理由欄三（一）２亦
      敘明之。雖被告癸○○否認持有土地款存摺、印章一情不
      足採信（詳參理由三（二）５），仍可確信被告癸○○主
      觀上以提領金額尚在孫連生家族可得受分配範圍內，應不
      具為孫連生不法利益或損害土地所有權人、自訴人公司利
      益意圖。
  ４、綜上以觀，被告癸○○所為，尚與背信構成要件有間。自
      訴人復未能提出積極證據足認被告癸○○有何背信犯行，
      既不能證明被告癸○○犯罪，自應為其無罪之諭知。
據上論斷，應依刑事訴訟法第343 條、第301 條第1 項，判決如
主文。
中    華    民    國    95    年    3     月    30    日
            刑事第十二庭  審判長法  官  高玉舜
                                法  官  陳靜茹
                                法  官  楊志雄
以上正本證明與原本無異
如不服本判決應於送達後10日內向本院提出上訴狀
                                書記官  田世杰
中    華    民    國    95    年    3     月    30    日


司法院資訊處製作；財團法人民間司法改革基金會備份。
